ACORDAO-COMPLETO-2573249

ACÓRDÃO 688/2023 ATA 2/2023 - PRIMEIRA CÂMARA

VISTOS, relatados e discutidos estes pedidos de reexame interpostos pelos Srs. José Nilton da Silva Cunha e José de Ribamar Silva Santos contra o Acórdão 4958/2022-TCU-Primeira Câmara, que apreciou representação apartada do TC Processo 043.323/2018-9, a fim de verificar indícios de restrição à competividade em certames promovidos pelo Município de Governador Luiz Rocha/MA,
ACORDAM os ministros do Tribunal de Contas da União, reunidos em sessão da Primeira Câmara, ante as razões expostas pelo relator e com fundamento no art. 48 da Lei 8.443/1992, c/c o art. 286 do Regimento Interno, em:
9.1. conhecer dos pedidos de reexame interpostos pelos Srs. José Nilton da Silva Cunha e José de Ribamar Silva Santos, para, no mérito, negar a eles provimento;
9.2. dar ciência desta deliberação à recorrente e ao Ministério Público do Estado do Maranhão.

Pedidos de reexame interpostos contra o Acórdão 4.958/2022-1ª Câmara, que apreciou representação apartada do TC 043.323/2018-9, a fim de verificar indícios de restrição à competividade em certames promovidos pelo Município de Governador Luiz Rocha/MA.

Primeira Câmara

Prefeitura Municipal de Governador Luiz Rocha/MA.

3. Interessados/Responsáveis/Recorrentes:
3.1. Responsáveis: José Nilton da Silva Cunha (XXX.148.703-XX); José de Ribamar Silva Santos (XXX.134.883-XX).
3.2. Recorrentes: José Nilton da Silva Cunha (XXX.148.703-XX); José de Ribamar Silva Santos (XXX.134.883-XX).

13.1. Ministros presentes: Walton Alencar Rodrigues (Presidente) e Benjamin Zymler (Relator).
13.2. Ministros-Substitutos convocados: Augusto Sherman Cavalcanti e Weder de Oliveira.

BENJAMIN ZYMLER

Ministro-Substituto Augusto Sherman Cavalcanti.

Adoto como relatório a instrução elaborada na Secretaria de Recursos (Serur) e acolhida por seu corpo diretivo (peças 90, 91 e 92) :
"INTRODUÇÃO
Versam os autos sobre pedidos de reexame interpostos pelos Srs. José de Ribamar Silva Santos (peça 77) e José Nilton da Silva Cunha (peça 78) , contra o Acórdão 4958/2022-TCU-Primeira Câmara (peça 67) , da relatoria do Exmo. Ministro-substituto Augusto Sherman Cavalcanti, exarado nos seguintes termos:
"ACORDAM os Ministros do Tribunal de Contas da União, reunidos em sessão de Primeira Câmara, ante as razões expostas pelo Relator, em:
9.1. conhecer da representação, satisfeitos os requisitos de admissibilidade constantes no art. 113, § 1º, da Lei 8.666/1993, c/c os arts. 235 e 237, inciso IV, do Regimento Interno deste Tribunal, e no art. 103, § 1º, da Resolução - TCU 259/2014, para, no mérito, considerá-la procedente;
9.2. considerar revel o Sr. José de Ribamar Silva Santos (CPF XXX.134.883-XX) , dando-se prosseguimento ao processo, com fundamento no art. 12, § 3º, da Lei 8.443/1992;
9.3. rejeitar as razões de justificativa apresentadas pelo Sr. José Nilton da Silva Cunha (CPF XXX.148.703-XX) ;
9.4. aplicar, individualmente, aos Srs. José de Ribamar Silva Santos (CPF XXX.134.883-XX) e José Nilton da Silva Cunha (CPF XXX.148.703-XX) , a multa prevista no art. 58, inciso II, da Lei 8.443/92, no valor de R$ 30.000,00, fixando prazo de quinze dias, a contar da notificação, para que comprovem, perante este Tribunal (art. 214, III, "a", do RI/TCU) , o recolhimento da dívida aos cofres do Tesouro Nacional, atualizada monetariamente desde a data do presente Acórdão até a do efetivo recolhimento, se for paga após o vencimento, na forma da legislação em vigor;
9.5. autorizar, desde logo, nos termos do art. 28, inciso II, da Lei 8.443/1992, a cobrança judicial da dívida; e
9.6. dar ciência desta deliberação ao Ministério Público do Estado do Maranhão e aos responsáveis."
HISTÓRICO
2.	Trata-se de Representação, apartada do TC Processo 043.323/2018-9, destinada a verificar os indícios de restrição à competividade em certames promovidos pelo Município de Governador Luiz Rocha/MA, cujas sessões de julgamento foram designadas para os dias 24 e 31 de dezembro de 2018.
3.	Verificou-se que, no Pregão Presencial 17/2018, houve a participação apenas da empresa O. de Sousa Lima - ME, cuja proposta final de R$ 745.558,68 se mostrou 8,3% inferior ao montante deficientemente estimado (peça 15, p. 60) , chegando-se à conclusão que as condutas identificadas (limitação à publicidade e realização injustificada de pregão presencial) restringiram indevidamente a competividade do certame, em afronta ao art. 37, caput e inciso XXI, da Constituição Federal e ao art. 3º, caput e § 1º, inciso I, da Lei 8.666/1993.
4.	Foram realizadas as oitivas do ex-prefeito municipal e da comissão de licitação para que se manifestassem a respeito dessas questões que envolveram a aquisição de material de expediente, escolar e de informática.
5.	O Sr. José de Ribamar Silva Santos, ex-prefeito municipal, e o Sr. José Nilton da Silva Cunha, ex-pregoeiro, apresentaram manifestações coincidentes, cujas análises resultaram na promoção de audiências desses responsáveis acerca das seguintes irregularidades (peça 43, p. 6/7) :
Sr. José de Ribamar Silva Santos
a) Conduta/Irregularidade:  utilização de pregão presencial em preterição ao pregão eletrônico, sem que fosse justificada sua inviabilidade pela autoridade competente; 
	Norma infringida: art. 1º, § 1º, do Decreto 5.504/2005 e art. 4º, § 1º, do Decreto 5.450/2005, então vigentes; 	
b) Conduta/Irregularidade: homologação de pregão realizado com base em orçamento estimativo deficiente, elaborado a partir de pesquisa de preços restrita a cotações junto a potenciais fornecedores, sem que fossem utilizadas outras fontes como parâmetro;
	Norma infringida: Instrução Normativa 5, de 27/6/2014-MPOG, vigente à época, e entendimento desta Corte de Contas, a exemplo do Acórdão 2787/2017-TCU-Plenário; 
Sr. José Nilton da Silva Cunha
a) Conduta/Irregularidade:  utilização de pregão presencial em preterição ao pregão eletrônico, sem que fosse justificada sua inviabilidade pela autoridade competente; 
	Norma infringida:  art. 1º, § 1º, do Decreto 5.504/2005 e art. 4º, § 1º, do Decreto 5.450/2005, então vigentes; 
b) Conduta/Irregularidade: elaboração de orçamento estimativo deficiente, elaborado a partir de pesquisa de preços restrita a cotações junto a potenciais fornecedores, sem que fossem utilizadas outras fontes como parâmetro;
	Norma infringida: Instrução Normativa 5, de 27/6/2014-MPOG, vigente à época, e entendimento desta Corte de Contas, a exemplo do Acórdão 2787/2017-TCU-Plenário;
c) Conduta/Irregularidade: ausência de divulgação do certame no Mural de Licitações do Tribunal de Contas do Estado do Maranhão (TCE/MA) , vinculado ao Sistema de Acompanhamento Eletrônico de Contratação Pública, em descumprimento à Instrução Normativa TCE/MA 34/2014, bem como no portal de transparência do município;
	Norma infringida: Instrução Normativa TCE/MA 34/2014;
6. 	O Sr. José Nilton da Silva Cunha apresentou defesa, contudo, o Sr. José de Ribamar Silva Santos optou pela inércia, de modo que o Acórdão 4958/2022-TCU-Primeira Câmara considerou esta representação procedente, declarou a revelia do ex-prefeito, rejeitou as razões de justificativa ofertadas pelo ex-pregoeiro e aplicou a ambos os responsáveis a multa prevista no art. 58, inciso II, da Lei 8.443/1992, em consonância com o proposto pela Secretaria de Controle Externo de Aquisições Logísticas - Selog  (peças 64-66) .
7.	Irresignados, os Srs. José de Ribamar Silva Santos e José Nilton da Silva Cunha apresentam, respectivamente, os pedidos de reexame de peças 77 e 78, por meio dos quais requerem o reconhecimento da insubsistência de suas condenações, a exclusão das multas ou a redução dos seus valores.
EXAME DE ADMISSIBILIDADE
8.	Reiteram-se os exames de admissibilidade contidos às peças 78 e 79, chancelados pelo Relator ad quem à peça 83, no sentido de conhecer dos pedidos de reexame, suspendendo-se os efeitos dos itens 9.1, 9.3, 9.4 e 9.5 do Acórdão condenatório, nos termos do art. 48 da Lei 8.443/92 c/c arts. 285 e 286, parágrafo único, do Regimento Interno/TCU.
EXAME DE MÉRITO
9. 	Delimitação
10. 	Constitui objeto dos recursos analisar se:
os argumentos apresentados pelos implicados são suficientes para elidir as irregularidades que ensejaram a condenação;
ocorreu prescrição.
Das razões recursais
11.	As razões ofertadas pelos recorrentes às peças 78 e 79, além de serem subscritas pelo mesmo representante legal, são de idêntico teor, motivo pelo qual, proceder-se-á à análise conjunta das seguintes alegações:
a) as ocorrências devem ser examinadas sob a ótica do art. 22[footnoteRef:2] e parágrafos seguintes do Decreto-Lei 4.657/1942 - Lei de Introdução às Normas do Direito Brasileiro (LINDB) , pois são justificáveis diante da realidade do município maranhense de aproximadamente 8.000 habitantes (p. 2) ; [2:  Art. 22. Na interpretação de normas sobre gestão pública, serão considerados os obstáculos e as dificuldades reais do gestor e as exigências das políticas públicas a seu cargo, sem prejuízo dos direitos dos administrados] 
b) há desproporção entre as inconsistências e o valor da multa aplicada individualmente a cada um dos gestores municipais, o que enseja a sua redução, a fim de que se possa cumprir a função pedagógica e sancionatória com razoabilidade e proporcionalidade, em consonância com o Acórdão 8324/2017-TCU-Segunda Câmara, relator: Ministro João Augusto Nardes (p. 2/4) ;
c) diante da falha relacionada à escolha da modalidade do pregão, tal qual à verificada nestes autos, o TCU emitiu, em outros julgados (Acórdão 902/2019-TCU-Plenário, relator: Ministro Benjamim Zymler, e Acórdão 8001/2017-TCU-Plenário, relator: Ministro-Substituto André Luís de Carvalho) , apenas recomendações aos gestores municipais (p. 4/7) ;
d) os Decretos 5.504/2015 e 5.450/2005, vigentes à época da realização do Pregão Presencial 17/2018, não tratavam como obrigatória, mas como "preferencial", a realização do certame em sua forma eletrônica, não se justificando assim a cominação de multa (p. 7) ;
e) a reprimenda deve ser balanceada pois, segundo o disposto no art. 128 da Lei 8.112/1990: "Na aplicação das penalidades serão consideradas a natureza e a gravidade da infração cometida, os danos que dela provierem para o serviço público, as circunstâncias agravantes ou atenuantes e os antecedentes funcionais" (p. 7/8) . À luz do artigo 22[footnoteRef:3] da LINDB, hão de ser consideradas a natureza, a gravidade e os danos da falha supostamente cometida, as circunstâncias existentes e parâmetros de razoabilidade e proporcionalidade, tais como: ausência de dano; reduzido potencial lesivo da ocorrência; decisões já proferidas por esta Corte e respeito às diretrizes da LINDB  (p. 8) ; [3:  Art. 22. Na interpretação de normas sobre gestão pública, serão considerados os obstáculos e as dificuldades reais do gestor e as exigências das políticas públicas a seu cargo, sem prejuízo dos direitos dos administrados. [...] § 2º Na aplicação de sanções, serão consideradas a natureza e a gravidade da infração cometida, os danos que dela provierem para a administração pública, as circunstâncias agravantes ou atenuantes e os antecedentes do agente.] 
f) em observância aos princípios da razoabilidade e proporcionalidade, o valor da multa imputada pelo TCU (R$ 30.000,00) deve ser diminuído ou, ainda reduzido a R$ 600,00, consoante o montante fixado na IN 34/2014 do Tribunal de Contas do Maranhão (TCE/MA) , a qual regulamenta a ausência de divulgação do certame no Mural de Licitações, no âmbito daquela Corte estadual. Assim, caso já se tenha aplicado multa pelo mesmo fato, ocorrerá o bis in idem. Por outro lado, deve-se sopesar que em outras oportunidades, o TCE/MA e o TCU[footnoteRef:4] emitiram somente "recomendações" a respeito (p. 8/21) ; [4:  Relação 23/2019 -TCU- Plenário, Relator: Ministro-Substituto Augusto Sherman Cavalcanti; Acórdão 2265/2019-TCU-Plenário e 2265/2019 - TCU- Plenário, todos da relatoria do Ministro-Substituto Augusto Sherman Cavalcanti; Acórdão 2265/2019-TCU-Plenário, relator: Ministro Augusto Nardes. ] 
h) valendo-se da sua discricionariedade na elaboração do orçamento estimativo, a Administração municipal utilizou a média aritmética de três cotações de mercado, mediante pesquisa de preços realizada junto a potenciais fornecedores, o que se alinha a uma das hipóteses fixadas no § 2º, art. 2º, da Instrução Normativa 5/2014-MPOG. Diante de falha idêntica, o TCU optou por emitir apenas "recomendações", mediante o Acórdão 2106/2022 -TCU- Plenário, relator: Ministro Jorge Oliveira (p. 21/24) .
Análise
12.	Não assiste razão aos implicados alegarem que não foram considerados os obstáculos e dificuldades por eles enfrentados, uma vez que a única circunstância atenuante aduzida (município maranhense de pequena população) não se presta minimamente à mitigação da pena imposta, sendo portanto, incabível compactuar com a ideia de que houve afronta aos dispositivos da LINDB e da Lei 8.112/1990.
12.1 	Nota-se que, em momento algum, os implicados apresentam justificativas plausíveis para a adoção de um procedimento licitatório restritivo, cujo valor se mostra expressivo para um município de pequeno porte, ainda mais quando realizado ao final do exercício, entre o Natal e as festas de Ano-Novo, época em que se supõe haver menor adesão dos possíveis interessados.
12.2	Nessa perspectiva, não merecem guarida os argumentos no sentido de que houve falta de proporcionalidade e razoabilidade na fixação do valor da multa aplicada, ante à grave violação do interesse público superveniente, ao ver-se suprimida a possibilidade da Administração Pública de valer-se de opção mais vantajosa e competitiva, prevista em lei, que poderia ter redundado não apenas na apresentação de uma única proposta, como restou ocorrido.
12.3 	Aliás, não se pode aplicar ao presente caso o mesmo deslinde dos Acórdão 8324/2017-TCU-Segunda Câmara, 902/2019 - TCU - Plenário e 8001/2017 - TCU - Plenário, uma vez que naqueles feitos não foram identificadas irregularidades graves, diversamente do que aqui restou-se demonstrado.
12.	Por outro lado, é bom frisar que, conforme bem assinalou o Voto integrante da Deliberação guerreada (peça 68, itens 19/ 20) : 
"19. 	A inviabilidade de utilização da modalidade eletrônica do pregão é admitida na legislação e na jurisprudência do Tribunal, desde que comprovada, o que não ocorreu no presente caso...
20. 	A ausência de justificativa para a utilização de pregão presencial em preterição ao pregão eletrônico contraria o disposto nos então vigentes art. 1º, § 1º, do Decreto 5.504/2005 e art. 4º, § 1º, do Decreto 5.450/2005, o qual já estabelecia que "o pregão deve ser utilizado na forma eletrônica, salvo nos casos de comprovada inviabilidade, a ser justificada pela autoridade competente", disposição mantida conforme os termos do art. 4º, § 1º, do Decreto 10.024/2019, em vigor."
12.1	Sendo assim, ao contrário do alegado, os Decretos 5.504/2015 e 5.450/2005 foram desrespeitados, pois, ainda que não prescrevessem a obrigatoriedade da celebração de pregão em sua forma eletrônica, não ficou evidenciada a inviabilidade da sua utilização.
13.2	Diante dessas circunstâncias, tem-se que as condutas dos recorrentes configuram erro grosseiro, "para fins de responsabilização perante o TCU, nos termos do disposto no art. 28 da Lindb (Decreto-lei 4.657/1942) , vez que inobservaram o dever de cuidado no trato com a coisa pública e afastaram-se da conduta que seria esperada de um administrador público minimamente diligente" (peça 68, item 38) , não havendo assim no que se falar em falta de balanceamento da condenação, seja por conta de ausência de dano ou do baixo potencial ofensivo da irregularidade.
14.	Quanto à confecção de orçamento com base na média aritmética de três cotações de mercado, ainda que essa prática corresponda a uma das possibilidades consignadas na IN 5/2014-MPOG, convém realçar que não atendeu adequadamente aos requisitos estabelecidos, pois:
a) "conforme bem destacado pela Selog, a pesquisa de preços para elaboração do orçamento estimativo da licitação não deve se restringir a cotações realizadas junto a potenciais fornecedores, devendo ser utilizadas outras fontes como parâmetro, a exemplo de contratações similares realizadas por outros órgãos ou entidades públicas, mídias e sítios eletrônicos especializados e portais oficiais de referência de custos, em conformidade com a Instrução Normativa 5, de 27/6/2014-MPOG, vigente à época, obrigatoriedade enfatizada pela Instrução Normativa-IN-Seges/ME 73, de 5/8/2020, hoje em vigor, bem como com a jurisprudência desta Corte de Contas, a exemplo do Acórdão 2787/2017-TCU-Plenário..." (peça 68, item 35) ;
b) o art. 2º, §1º, da IN 5/2014-MPOG, prevê expressamente que a pesquisa de preços deve priorizar os seguintes parâmetros: Painel de Preços disponível no endereço eletrônico http://paineldeprecos.planejamento.gov.br e contratações similares de outros entes públicos, em execução ou concluídos nos cento e oitenta dias anteriores à data da pesquisa de preços.
14.1	Cumpre salientar, todavia, que apesar do Acórdão 2106/2022-TCU-Plenário ter consignado somente recomendações à Codevasf, em situação similar, não foram ali detectadas outras irregularidades graves como as aqui constatadas. Dessarte, não há como afastar a sansão aplicada aos defendentes nestes autos em função, sobretudo, da indevida utilização de pregão presencial.	
15.	Por derradeiro, com relação à ausência de divulgação do certame no Mural de Licitações do TCE/MA, não merece prosperar o pleito de substituição do valor da multa cominada por este Tribunal pelo da sanção preconizada na IN 34/2014 daquela Corte de Contas, porquanto:
a) a competência do TCU para arbitrar o valor da multa foi atraída pela transgressão ao princípio da publicidade, preconizado no art. 37, caput, da Constituição Federal, e ao art. 8º, §1º, inciso IV, e §2º da Lei 12.527 (Lei de Acesso à Informação) ;
b) o quantum da sanção aplicada por esta Corte levou em consideração não somente essa irregularidade, mas também a realização de pregão presencial, em vez do pregão eletrônico;
c) caso o TCE/MA já tenha imposto a multa na importância de R$ 600,00 por esse mesmo fato, nada impede que os implicados formulem pedido de abatimento desse valor do montante cominado pelo TCU, por meio do encaminhamento de documentação probante do recolhimento efetuado, o que elidiria o bis in idem. 
Verificação da possível ocorrência de prescrição
16. 	Quanto à verificação da possível incidência de prescrição, ainda que essa preliminar não tenha sido suscitada pelos recorrentes, vale pontuar que o prazo para a sua ocorrência começou a contar de 10/3/2020, data de elaboração da instrução de peça 1 que formalizou o conhecimento da irregularidade pelo TCU (art. 4º, inc. IV, da Resolução - TCU 344/2022, arrimada nos termos da Lei 9.873/1999 e nas decisões proferidas pelo Supremo Tribunal Federal, em especial o Recurso Extraordinário nº 636.886, tema 899 da Repercussão Geral, e a Ação Direta de Inconstitucionalidade nº 5509) .
16.1	A prescrição foi interrompida nas seguintes datas, por causas interruptivas elencadas no art. 5º da citada resolução:
a) em 11/2/2021, com a instrução da Unidade Técnica (peças 43/44) ;
b) em 30/8/2022, com a decisão condenatória, consubstanciada pelo Acórdão 4958/2022-TCU-Primeira Câmara (peça 67) . 
16.2	Entre essas datas não houve o transcurso do prazo quinquenal de prescrição.  
16.3	Além disso, o histórico de andamentos do processo evidencia que a instrução processual transcorreu normalmente, sem paralisação por mais de três anos - o que afasta a hipótese de prescrição intercorrente. 
16.4	Fica demonstrada, assim, a não ocorrência da prescrição, no caso em exame.
17. 	Desse modo, rejeitam-se as razões recursais ofertadas pelos suplicantes, de modo que mister se faz conhecer dos recursos de reconsideração para, no mérito, negar-lhes provimento.
CONCLUSÃO
18.	Das análises anteriores concluiu-se que:
a) os argumentos aduzidos pelos recorrentes revelaram-se inaptos para elidir as irregularidades, concernentes à condução do Pregão Presencial 17/2018, no que tange à elaboração de orçamento estimativo deficiente, à limitação indevida à publicidade e à realização injustificada de pregão presencial, o que restringiu a competividade do certame, em violação ao art. 37, caput e inciso XXI, da Constituição Federal e ao art. 3º, caput e § 1º, inciso I, da Lei 8.666/1993;
b) não ocorreu prescrição.
19.	Com efeito, as razões recursais foram rejeitadas, pugnando-se pelo conhecimento e não provimento dos apelos, bem como pela mantença dos termos do Aresto atacado.
PROPOSTA DE ENCAMINHAMENTO
20.	Ante o exposto, submetem-se os autos à consideração superior, com a proposta de:
a) conhecer dos pedidos de reexames, com fulcro nos arts. 32 e 48 da Lei 8.443/1992, para, no mérito, negar-lhes provimento, mantendo-se inalterado o Acórdão 4958/2022-TCU-Primeira Câmara; 
b) dar ciência da deliberação que vier a ser proferida aos recorrentes e ao Ministério Público do Estado do Maranhão."
É o Relatório.

Thiago Campos Pedrosa (16576/OAB-MA), representando José de Ribamar Silva Santos e José Nilton da Silva Cunha.

Não atuou.

REPRESENTAÇÃO APARTADA DO TC 043.323/2018-9, A FIM DE VERIFICAR INDÍCIOS DE RESTRIÇÃO À COMPETIVIDADE EM PREGÕES PRESENCIAIS, PROMOVIDOS PELO MUNICÍPIO DE GOVERNADOR LUIZ ROCHA/MA, DETECTADOS A PARTIR DA ATUAÇÃO DA REDE DE CONTROLE DA ADMINISTRAÇÃO PÚBLICA DO ESTADO DO MARANHÃO. DILIGÊNCIAS. AUDIÊNCIAS DOS GESTORES. REVELIA DE UM DOS RESPONSÁVEIS. RAZÕES DE JUSTIFICATIVA DO OUTRO INSUFICIENTES PARA AFASTAR AS IRREGULARIDADES. PROCEDÊNCIA DA REPRESENTAÇÃO. MULTA. PEDIDO DE REEXAME. CONHECIMENTO. RAZÕES RECURSAIS INSUFICIENTES PARA AFASTAR AS IRREGULARIDADES IMPUTADAS. NÃO PROVIMENTO.

REPRESENTAÇÃO (REPR)

Secretaria de Recursos (Serur); Unidade de Auditoria Especializada em Contratações (AudContratações).

Os Srs. José de Ribamar Silva Santos, ex-prefeito municipal de Governador Luiz Rocha/MA, e José Nilton da Silva Cunha, na condição de pregoeiro daquela municipalidade, interpuseram pedidos de reexame contra o Acórdão 4958/2022-TCU-Primeira Câmara, de relatoria do Ministro Augusto Sherman Cavalcanti, prolatado nos seguintes termos:
"VISTOS, relatados e discutidos estes autos de Representação apartada do TC Processo 043.323/2018-9 a fim de verificar os indícios de restrição à competividade em certames promovidos pelo Município de Governador Luiz Rocha/MA,
ACORDAM os Ministros do Tribunal de Contas da União, reunidos em sessão de Primeira Câmara, ante as razões expostas pelo Relator, em:
9.1. conhecer da representação, satisfeitos os requisitos de admissibilidade constantes no art. 113, § 1º, da Lei 8.666/1993, c/c os arts. 235 e 237, inciso IV, do Regimento Interno deste Tribunal, e no art. 103, § 1º, da Resolução - TCU 259/2014, para, no mérito, considerá-la procedente;
9.2. considerar revel o Sr. José de Ribamar Silva Santos (CPF 075.134.883-04) , dando-se prosseguimento ao processo, com fundamento no art. 12, § 3º, da Lei 8.443/1992;
9.3. rejeitar as razões de justificativa apresentadas pelo Sr. José Nilton da Silva Cunha (CPF 013.148.703-51) ;
9.4. aplicar, individualmente, aos Srs. José de Ribamar Silva Santos (CPF 075.134.883-04) e José Nilton da Silva Cunha (CPF 013.148.703-51) , a multa prevista no art. 58, inciso II, da Lei 8.443/92, no valor de R$ 30.000,00, fixando prazo de quinze dias, a contar da notificação, para que comprovem, perante este Tribunal (art. 214, III, "a", do RI/TCU) , o recolhimento da dívida aos cofres do Tesouro Nacional, atualizada monetariamente desde a data do presente Acórdão até a do efetivo recolhimento, se for paga após o vencimento, na forma da legislação em vigor;
9.5. autorizar, desde logo, nos termos do art. 28, inciso II, da Lei 8.443/1992, a cobrança judicial da dívida; e
9.6. dar ciência desta deliberação ao Ministério Público do Estado do Maranhão e aos responsáveis."
Os autos originalmente trataram de representação apartada do TC Processo 043.323/2018-9, a fim de verificar supostas ocorrências que teriam causado restrição à competividade em certames promovidos pelo Município de Governador Luiz Rocha/MA.
 Com base na atuação da Rede de Controle da Administração Pública do Estado do Maranhão, foram detectados diversos procedimentos licitatórios que tinham sessão designada para os dias 24 e 31 de dezembro de 2018, fato que ensejou com que o Ministério Público do Estado do Maranhão apresentasse representação com o intuito de obter desta Corte de Contas medida cautelar inaudita altera pars sustando a realização de sessões de licitações (na maioria, pregões presenciais) de dez prefeituras maranhenses, marcadas para a véspera do feriado do dia 25/12/2018 ou do feriado de 1º/1/2019.
O relator a quo determinou a constituição de um processo apartado para tratar separadamente dos certames licitatórios de cada ente federativo, o que resultou na autuação deste feito, para que fossem apurados os indícios de limitação à publicidade e à competitividade, no âmbito do Pregão Presencial 17/2018, cujo objeto foi a aquisição de material de expediente, escolar e de informática.
Na etapa processual anterior, após a realização de medidas saneadoras, foram promovidas as audiências de ambos os recorrentes para que, no prazo de quinze dias, apresentem razões de justificativa quanto aos indícios de limitação à publicidade e à competitividade, além de possível direcionamento e não seleção da proposta mais vantajosa para a administração, no Pregão Presencial 17/2018, em desrespeito ao art. 37, caput e inciso XXI, da Constituição Federal e no art. 3º, caput e § 1º, inciso I, da Lei 8.666/1993, em decorrência das seguintes constatações:
utilização de pregão presencial em preterição ao pregão eletrônico, sem que fosse justificada sua inviabilidade pela autoridade competente, em desacordo com o disposto nos então vigentes art. 1º, § 1º, do Decreto 5.504/2005 e art. 4º, § 1º, do Decreto 5.450/2005; e
emprego de orçamento estimativo deficiente, eis que realizada pesquisa de preços restrita a cotações junto a potenciais fornecedores, sem serem utilizadas outras fontes como parâmetro, em desacordo com Instrução Normativa 5, de 27/6/2014-MPOG, vigente à época, e com o entendimento desta Corte de Contas, a exemplo do Acórdão 2787/2017-TCU-Plenário.
O Sr. José Nilton da Silva Cunha, pregoeiro, também foi ouvido pela ausência de divulgação do certame no Mural de Licitações do Tribunal de Contas do Estado do Maranhão (TCE/MA) , vinculado ao Sistema de Acompanhamento Eletrônico de Contratação Pública, em descumprimento à Instrução Normativa TCE/MA 34/2014, bem como no portal de transparência do município envolvido.
Apenas o Sr. José Nilton da Silva Cunha apresentou as razões de justificativa. O ex-prefeito, apesar de ter sido regularmente notificado, deixou transcorrer in albis o prazo que lhe foi concedido para apresentar sua defesa, tendo sido caracterizada sua revelia.
Assim, o Acórdão 4958/2022-TCU-Primeira Câmara, acolhendo o posicionamento da unidade técnica, julgou esta representação procedente, bem como aplicou a ambos os responsáveis a multa prevista no art. 58, inciso II, da Lei 8.443/1992, cujo valor individual foi estipulado em R$ 30.000,00.
O relator a quo considerou que as ocorrências observadas prejudicaram a competitividade do Pregão Presencial 17/2018, uma vez que houve a participação apenas de uma única licitante, a empresa O. de Sousa Lima - ME, cuja proposta de preços, após negociação, foi de R$ 745.558,68 (peça 15, p. 60) , 8,3% inferior ao valor estimado de R$ 813.124,15 (peça 10, p. 80) . 
Segundo o voto condutor da decisão recorrida, não ficou demonstrada a inviabilidade da utilização do pregão eletrônico, o que, somado aos demais elementos (limitação à publicidade e elaboração de orçamento estimativo deficiente) , pode ter conduzido a indesejável restrição à competitividade e, consequentemente, contratação menos vantajosa pela administração.
Inconformados com o desfecho processual, ambos os responsáveis opuseram os recursos ora em apreciação, apresentando as seguintes alegações:
os Decretos 5.504/2015 e 5.450/2005, vigentes à época da realização do Pregão Presencial 17/2018, não tratavam como obrigatória, mas como "preferencial", a realização do certame em sua forma eletrônica, não se justificando assim a cominação de multa;
as ocorrências em análise nestes autos deveriam ser examinadas sob a ótica do art. 22 da Lei de Introdução às Normas do Direito Brasileiro (LINDB) , diante da realidade de um município com aproximadamente 8 mil habitantes;
haveria desproporção entre a multa aplicada e as falhas observadas;
segundo o disposto no art. 128 da Lei 8.112/1990, na aplicação das penalidades serão consideradas a natureza e a gravidade da infração cometida, os danos que dela provierem para o serviço público, as circunstâncias agravantes ou atenuantes e os antecedentes funcionais; e
na elaboração do orçamento estimativo, a administração municipal utilizou a média aritmética de três cotações de mercado, mediante pesquisa de preços realizada junto a potenciais fornecedores, o que se alinha a uma das hipóteses fixadas no § 2º, art. 2º, da Instrução Normativa 5/2014-MPOG.
II
Nesta etapa processual, a Secretaria de Recursos (Serur) analisou detidamente os argumentos recursais e concluiu, em pareceres uníssonos, que estes não foram suficientes para elidir as irregularidades imputadas aos recorrentes, propondo conhecer e negar provimentos aos apelos.
Considero que todos os argumentos de fato e de direito aduzidos pelos recorrentes foram devidamente analisados pela unidade técnica, motivo pelo qual adoto como razões de decidir a instrução transcrita no relatório que fundamenta esta deliberação, sem prejuízo de tecer algumas considerações adicionais.
Com efeito, conforme demonstrado pela unidade instrutiva, não houve prescrição da pretensão punitiva desta Corte de Contas, nos termos da nova Resolução 344/2022.
Ademais, o disposto no art. 128 da Lei 8.112/1990 não é aplicável ao exame da conduta dos responsáveis, pois o referido dispositivo versa somente sobre penalidades disciplinares dos servidores públicos civis da União, não se prestando para regrar as sanções previstas na Lei Orgânica do TCU. Não obstante o exposto, o mesmo comando se encontra no art. 22, §2º, da LINDB.
Nesse sentido, considero que as falhas observadas na pesquisa de mercado e o uso injustificado do pregão presencial são ocorrências que podem ensejar a aplicação de sanções pelo TCU, notadamente nos casos em que o certame licitatório se demonstra pouco competitivo. Transcrevo trecho da instrução da unidade técnica em que tal argumento foi analisado:
"12.	Não assiste razão aos implicados alegarem que não foram considerados os obstáculos e dificuldades por eles enfrentados, uma vez que a única circunstância atenuante aduzida (município maranhense de pequena população) não se presta minimamente à mitigação da pena imposta, sendo portanto, incabível compactuar com a ideia de que houve afronta aos dispositivos da LINDB e da Lei 8.112/1990.
12.1 	Nota-se que, em momento algum, os implicados apresentam justificativas plausíveis para a adoção de um procedimento licitatório restritivo, cujo valor se mostra expressivo para um município de pequeno porte, ainda mais quando realizado ao final do exercício, entre o Natal e as festas de Ano-Novo, época em que se supõe haver menor adesão dos possíveis interessados.
12.2	Nessa perspectiva, não merecem guarida os argumentos no sentido de que houve falta de proporcionalidade e razoabilidade na fixação do valor da multa aplicada, ante à grave violação do interesse público superveniente, ao ver-se suprimida a possibilidade da Administração Pública de valer-se de opção mais vantajosa e competitiva, prevista em lei, que poderia ter redundado não apenas na apresentação de uma única proposta, como restou ocorrido."
Embora em alguns casos o TCU tenha deixado de aplicar sanções quando se depara com o uso injustificado do pregão presencial, em casos de maior reprovabilidade, como o que ora se apresenta, esta Corte de Contas tem aplicado sanções. Como exemplo, cito trecho do voto revisor que apresentei no âmbito do Acórdão 2901/2016-TCU-Plenário sobre o uso injustificado do pregão presencial (grifos acrescidos) :
"17. O primeiro problema que observei no Pregão Presencial 10/2006 foi a escolha da modalidade de licitação presencial em detrimento da eletrônica.
18. O formato eletrônico do pregão é preferível ao presencial por uma série de fatores, entre os quais o incentivo ao aumento da competitividade do torneio e a dificuldade imposta ao conluio de potenciais licitantes. O aumento de competitividade decorre, dentre outros fatores, da redução dos custos para participação dos certames licitatórios, pois a participação em licitações presenciais impõe uma série de gastos e dificuldades para licitantes sediadas em outras localidades. Tais restrições não existem para empresas sediadas outras unidades federativas quando utilizados os pregões eletrônicos. Assim, o uso do pregão eletrônico visa prestigiar, em particular, o princípio constitucional da isonomia, assim como selecionar a proposta mais vantajosa para a Administração.
19. A menor abrangência das licitações presenciais favorece a disputa apenas entre fornecedores regionais ou locais, o que traz um efeito maléfico para a Administração, uma vez que licitantes de outras regiões poderiam apresentar melhor qualidade do produto e menor preço. O pregão eletrônico, ao contrário, permite uma disputa com maior envergadura e alcance, notadamente em licitações de caráter nacional.
20. Outra desvantagem das licitações presenciais refere-se à lentidão do certame. Dependendo do número de itens a serem comprados, a sessão pode demorar bastante. No caso em concreto, foram adquiridos diversos medicamentos distintos, fato que, mesmo agrupando-os em quatro diferentes lotes, desaconselharia o uso de licitação presencial. Também não é menos relevante o tempo necessário para o credenciamento de licitantes nos pregões presenciais, assim como o registro manual dos lances ofertados e a necessidade de lavratura de ata da sessão. Quando adotada a modalidade eletrônica, os procedimentos de credenciamento, elaboração da ata e registro dos lances são automatizados, trazendo significativas economias no prazo de processamento da licitação.
21. Exatamente por isso causa-me espécie a opção pelo pregão presencial no caso em concreto, pois tal escolha aparenta ser contraditória com as justificativas apresentadas pelos gestores para não submeter a minuta do edital previamente à Procuradoria Jurídica da Funasa. Eles argumentaram que a Funasa enfrentava uma crise de abastecimento de medicamentos, e por isso havia urgência em lançar e concluir o Pregão Presencial 10/2006. Não obstante tal informação aduzida pelos responsáveis, eles optaram por realizar o procedimento presencial, que é notoriamente mais moroso do que o pregão eletrônico.
22. Por todos esses motivos, o TCU vem determinando aos jurisdicionados que só utilizem pregões no formato presencial no caso de inviabilidade de realização do certame no formato eletrônico, a ser justificada pela autoridade competente. Os Acórdão 1700/2007-TCU-Plenário e 2.292/2012-TCU-Plenário corroboram essa informação.
23. Portanto, os responsáveis pelo Pregão Presencial 10/2006 infringiram o §1º do art. 4º do Decreto nº 5.450/2005, que exige, no âmbito da União, a utilização de pregão preferencialmente na forma eletrônica, nas contratações de bens e serviços comuns, pois deixaram de apresentar justificativas plausíveis no aludido processo licitatório de que a utilização da forma eletrônica era inviável. Não há espaço para opção discricionária entre o pregão eletrônico e o presencial, pois inviabilidade não se confunde com inconveniência.
24. Não cabe ao administrador público adotar postura contrária a dispositivos literais de Decreto que está em vigor, salvo se, no caso concreto, a adoção de dispositivo legal afrontar claramente o interesse público, situação que demandará termo circunstanciado contendo as justificativas para o afastamento de norma ao caso concreto."
Cabe ressaltar que a análise deve ser feita sobre as circunstâncias de cada caso concreto, ou seja, não é lícito aos jurisdicionados invocar precedentes que deixaram de aplicar sanções pela realização injustificada de pregão na forma presencial sem que seja feito um cotejo de semelhança entre as situações fáticas dos processos.
No caso em apreço, a responsabilização dos recorrentes se justifica tendo em vista que, além da não comprovação da inviabilidade da adoção de pregão eletrônico, também foi observada uma licitação pouco competitiva, com falhas na pesquisa de mercado e na divulgação do certame. Ademais, as circunstâncias evidenciam que o uso do certame presencial prejudicou potencialmente a obtenção da proposta mais vantajosa à administração pública.
Os argumentos recursais também não elidiram a deficiência observada na pesquisa de mercado que embasou o orçamento estimativo da contratação. Embora a cotação com fornecedores realmente estivesse prevista no § 2º, art. 2º, da Instrução Normativa 5/2014-MPOG, o referido normativo previa a priorização dos preços obtidos no Painel de Preços e em contratações similares de outros entes públicos (art. 2º, §1º) .
A priorização mencionada acima apenas vem reiterar o conteúdo do art. 15, inciso V, da Lei 8.666/1993, segundo o qual "as compras, sempre que possível, deverão balizar-se pelos preços praticados no âmbito dos órgãos e entidades da Administração Pública". Portanto, nos termos do referido dispositivo, sem que existam justificativas aceitáveis, é irregular o uso exclusivo de pesquisa com fornecedores quando se dispõe de referências de preços praticadas em outras contratações do Poder Público.
Assim, o elevado vulto da contratação exigiria uma maior diligência do pregoeiro que elaborou o orçamento estimativo da contratação e, também, do prefeito, que homologou o certame com uma grave deficiência no seu orçamento estimado. Por tais motivos, considero adequada a responsabilização de ambos os agentes pelas falhas observadas na estimativa do valor da contratação.
No que tange ao descumprimento da Instrução Normativa TCE/MA 34/2014 (que trata da divulgação do certame no Mural de Licitações do Tribunal Estadual) , entendo que tal fato isoladamente não seria motivo para a aplicação de sanções pelo TCU, pois, como bem observado pela dirigente da Serur (peça 92) , poderia haver uma situação de bis in idem se a corte estadual de contas também sancionasse os envolvidos (o que não se tem notícia de ter ocorrido) . No entanto, o mesmo tópico da audiência endereçada ao Sr. José Nilton da Silva Cunha também abordou a não divulgação da licitação no portal de transparência do município, o que demonstra inobservância do princípio da publicidade, previsto no art. 37, caput, da Constituição Federal, e do disposto no art. 8º, §1º, inciso IV, e §2º da Lei 12.527 (Lei de Acesso à Informação) .
Por fim, considerando o conjunto de condutas irregulares imputadas aos responsáveis, julgo que a dosimetria das multas não foi excessiva, as quais foram fixadas dentro dos parâmetros previstos no art. 268, inciso II, do Regimento Interno do TCU. Assim, não há reparos a fazer na decisão recorrida.
Entendo que as condutas atribuídas aos dois recorrentes podem ser enquadradas, no mínimo, como erro grosseiro para fins de responsabilização perante o TCU, nos termos do disposto no art. 28 da LINDB, haja vista que não observaram o dever de cuidado no trato com a coisa pública e afastaram-se da conduta que seria esperada de um administrador público minimamente diligente.
Portanto, nego provimento aos pedidos de reexame dos Srs. José de Ribamar Silva Santos e José Nilton da Silva Cunha, mantendo inalterada a decisão recorrida.
	Ante o exposto, VOTO por que seja adotada minuta de Acórdão que ora submeto à apreciação deste Colegiado.
TCU, Sala das Sessões, em 7 de fevereiro de 2023.
BENJAMIN ZYMLER 
Relator